臺灣高等法院刑事判決　　　　　　　　 九十年度上重更（一）字第五○號
　　上　訴　人
　　即　被　告　戊○○
　　　　　　　　己○○
　　　　　　　　丙○○
　　共　　　同
　　選任辯護人　吳國輝
右上訴人因殺人案件，不服臺灣板橋地方法院八十九年度重訴字第二七號，中華民國
九十年二月二十二日第一審判決（起訴案號：臺灣板橋地方法院檢察署八十九年度偵
字第四五六六號、八十九年度偵字第七三一一號）提起上訴，判決後經最高法院發回
更審，本院判決如左：
    主      文
原判決關於己○○、丙○○殺人暨定執行刑部分及戊○○部分均撤銷。
戊○○共同殺人，處有期徒刑壹拾肆年，褫奪公權伍年。扣案之鐵鎚壹支沒收。
己○○共同殺人，累犯，處有期徒刑壹拾貳年，褫奪公權伍年。扣案之鐵鎚壹支沒收
。
丙○○共同殺人，處有期徒刑拾年，褫奪公權伍年。扣案之鐵鎚壹支沒收。
    事      實
一、己○○（綽號「蚵仔」）於民國（下同）八十四年二月二十一日，因違反麻醉藥
    品管理條例案件，經原審法院判處有期徒刑四月，如易科罰金以佰元折算一日
    確定，於八十四年五月二十二日執行完畢。於八十九年二月間，因懷疑楊政坤教
    唆吳明龍「有關吳明龍吸食毒品的事」，如被查獲即供稱毒品源自己○○，乃生
    不滿，竟夥同戊○○（綽號「臭仔」，己○○之兄）、丙○○（綽號「小寶」）
    共同基於殺人之犯意聯絡，由丙○○於八十九年二月二十七日上午十一時八分許
    ，以不知情之郭禺伶名義租用之「0000000000號」行動電話，撥打楊
    政坤持用之「0000000000號」行動電話，「邀約」楊政坤至臺北縣永
    和市○○路○段十巷五號旁戊○○居住之小木屋中，執上情相質後，己○○等人
    不理會楊政坤所為「不是我害你們的，不要找我」等語之辯白，由戊○○於當日
    上午十一時三十分許持其所有置於屋內鐵架上之鐵鎚猛擊楊政坤後腦，見楊政坤
    倒地後，戊○○持上開鐵鎚與己○○、丙○○先後走出上開小木屋，戊○○即向
    己○○索取新台幣（下同）一萬元後，擬前往警局自首。嗣己○○聞見小木屋內
    楊政坤之呻吟，知楊政坤尚未氣絕，即囑丙○○喚回已離去之戊○○，進入小木
    屋再朝楊政坤頭部猛擊數下後，始行離去。嗣戊○○於同日十二時許，持行兇所
    用之鐵鎚，至臺北縣警察局永和分局自首而接受裁判。楊政坤則於嗣後送醫急救
    後不治死亡。
二、案經戊○○自首、告訴人即楊政坤之父親丁○訴由臺北縣警察局永和分局移送臺
    灣板橋地方法院檢察署檢察官及檢察官相驗屍體後自動檢舉（被告己○○、丙○○部分）偵查起訴。
    理      由
一、訊據上訴人即被告戊○○、己○○、丙○○等三人，被告戊○○自白楊政坤係其
    一人所殺，惟矢口否認有與被告己○○、丙○○共同殺害楊政坤云云；被告己○○、丙○○二人均矢口否認有參與殺害楊政坤之犯行云云。被告戊○○辯稱：因
    為楊政坤常常向我勒索，八十九年二月二十七日上午十一時三十分許，楊政坤又
    到我的住處要向我勒索，所以我才用鐵鎚敲他的頭，都是我自己一人做的，跟其
    他二位被告無關，甲○○都亂講，己○○、丙○○二人都沒有在場也沒有參與。
    因為楊政坤常向我要錢，我一時生氣，才用鐵鎚打他，這是臨時才發生的，我並
    沒有預謀殺人，且我打死楊政坤後，向我弟弟要了一萬元，我就去自首。且我是
    自首的，原審判太重云云；被告己○○辯稱：我沒有參與殺害楊政坤，當時我在
    我家，我哥打倒楊政坤後，我拿錢給我哥哥去自首，我沒有進去小木屋云云；被
    告丙○○辯稱：我沒有參與殺害楊政坤，我認識楊政坤七、八年，常聯絡，我跟
    他沒有仇恨，也沒有金錢糾紛，我當時是拿票向己○○借錢，我在己○○的家，
    並沒有去戊○○的小木屋云云，惟查：
  (一)右揭事實，業據告訴人丁○指訴歷歷，與被告戊○○供稱：「我就是用扣案鐵鎚
    打（楊政坤）的，皮衣就是當天楊政坤穿的。」（原審卷第二宗第一九五頁）、
    「是的（被害人頭部圓形瘀血就是用鐵鎚打傷的）」、「都是我用鐵鎚打得（的
    ）」等語（原審卷第二宗第二四頁）；被告己○○供稱：「他（指楊政坤）說我
    販毒，要害我。」（原審卷第一宗第二七四頁）、「（本案）起因是... 楊政坤
    ... 強迫吳明龍有關吸食毒品的事，如被查獲叫他（吳明龍）說毒品的來源是從
    我這裡拿給他的，事後吳明龍跑出來後將整個事情告知我，而且也有錄音存證，
    事後我將該錄音帶拿給我兄長（戊○○）聽，我兄長在氣憤下才在案發時間、地
    點，持鐵鎚打死楊政坤。」、「... 楊政坤的父親買下現由我大嫂居住的房屋前
    的房子，也要求我大嫂搬出去，我跟我大嫂講，他們又沒有買你的房子為何要搬
    出去，不用管他，也不用怕他，房子是你的，根本不用搬等語。而這些話可能有
    被楊政坤他們聽到，而對我懷恨在心，因此才會教唆吳明龍陷害我。」（參見八
    十九年度偵字第四五六六號卷第二八頁反面、第二九頁正、反面、第三十頁正面
    ）；被告丙○○供稱：「有（曾於案發當天打電話給楊政坤）」等語在卷（原審
    卷第二宗第一八八頁）；證人甲○○結證稱：「當時我剛出門時，看見『小寶』
    （即被告丙○○）之男子在十六號後門『游走』，後來我回屋內再外出時看見『
    小寶』入秀朗路一段十巷五號旁小木屋內，而『蚵仔』（指被告己○○）之男子
    從他家（秀朗路一段十巷五號）走出吸根煙後，進入綽號『臭仔』（指被告戊○○）屋內（指上址旁小木屋），約二、三分鐘後，我聽到『臭仔』屋內有人講『
    不是我害你們的，不要找我』，後『蚵仔』說『是你爸爸害我，我是針對你爸爸
    ，你爸爸若再住永和，我就要給他死』，再來，我就聽到『碰』的一聲，而後『
    小寶』、『臭仔』、『蚵仔』走出門外，『臭仔』說我要去自首，手拿一枝鐵鎚
    ，後來『臭仔』往前走，『蚵仔』忽然叫『小寶』去叫『臭仔』回來說『人未死
    ，再去把他敲死』，而『臭仔』就再回來進入屋內，我聽到『碰！碰！』兩聲，
    約一分鐘後，『臭仔』出來向『蚵仔』要一些錢後即離開。後來楊陳誠（成）來
    到門口，『蚵仔』即對他（庚○○）說『我主要是要對付你爸爸，回去告訴你爸
    爸，若再住這裡，要他死。』，後來『蚵仔』對我說『今天的事，你都沒看見，
    不可告訴別人，... 」（參見八十九年度偵字第四五六六號卷第三三頁反面）、
    「... 『小寶』及己○○走出來，我因怕被發現，就往土地公廟方向走，走到一
    半，就發現住在對面（十巷八號四樓）的乙○○回來，己○○即將一卷錄音帶交
    給他（乙○○）播放，說是楊政坤害他（被告己○○）的錄音，.... 」（偵字
    第四五六六號卷第三六頁反面、第三七頁正面〕、「... 我有看見己○○、戊○○及『小寶』進出小木屋。」（偵字第四五六六號卷第一二六頁反面〕、「...
    二十七日十時起床，看到『小寶』跟己○○在小木屋前聊天，拿出一個用報紙包
    住的東西，說要把該東西藏在小木屋出來的一個圓桶內，......，之後，我就走
    出小木屋外了，我走去又走回...，看己○○由小木屋出去到他自己家又進來小
    木屋，他（己○○）先敲門，沒有回應，之後丙○○開門給他進入小木屋，...
    」（原審卷第一宗第一二二頁）；證人庚○○陳稱：「我於八十九年二月二十七
    日十一時五十分許，到達永和市○○路○段十巷口，突遭己○○，綽號『蚵仔』
    ，及一名綽號『小寶』男子阻擋去路（本欲往巷內走進），其中己○○對我吼恐
    （恐嚇）言：『你跛腳我不動你，回去跟你父親〔指告訴人丁○〕講永和市不讓
    你們居住』」、「我看見己○○胸懷持有一支兇器，但是何種兇器，我沒有看清
    楚，」（第四五六六號卷第二六頁反面、第二七頁正面）〔證人甲○○於偵查中
    證稱被告己○○係拿尖刀抵住庚○○（見偵字第四五六六號卷第三十七頁），復
    於本院前審證稱係報紙包著，看不清楚是什麼東西（見本院前審卷第一三五頁）
    ，此部分應以當事人庚○○證述為準，附此敘明〕。、「（案發之際）我尚未到
    （秀朗路一段十巷五號），我子（只）到附近，被告己○○、被告丙○○，被我
    碰到，己○○喊我外號『豆婆』來了，陳某就走過來，己○○走入小木屋，在（
    再）出來，己○○用報紙包著，我不趕（敢）在（再）往前走，我往後看，陳某
    也站在我後面，己○○說你駁（跛）腳，我不殺你，我們要殺你爸爸，永和不讓
    他住。」（原審卷第一宗第八五頁）；證人乙○○證稱：「己○○在永和市○○
    路○段八號前交給我這捲錄音帶」、「己○○說錄音帶請我播放」、「這卷錄音
    帶己○○於二月二十九日下午十五、十六時左右，至板橋市○○○路○段三八之
    一號我服務的店內取出這卷錄音帶。」、「（己○○交付錄音帶與乙○○時）現
    場只有甲○○在場。」（第四五六六號卷第三八頁反面、第三九頁〕、「己○○
    拿錄音帶給我時，我有聽見己○○或『小寶』其中一人說『庚○○來了！』」等
    語（第四五六六號卷第六四頁反面、第六五頁正面）等情，互核相符。被害人楊
    政坤確因純器敲擊致顱內出血及顱骨骨折致死，亦經檢察官督同法醫師相驗、解
    剖並鑑定死因屬實，製有勘驗筆錄、相驗屍體證明書、驗斷書及死因解剖鑑定書
    在卷足佐，被害人楊政坤死亡時身著皮衣之「裂痕」係「銳器」切割所致，復有
    法務部法醫研究所八十九年十一月二十九日法醫所八九理字第二一六八號函及所
    附八九法醫所醫鑑字第一一七一號鑑定書可按。此外，復有刑事警察局ＤＮＡ型
    別鑑定書、現場照片、被害人楊政坤過世時所著之皮衣照片、現場圖、臺灣大哥
    大股份有限公司檢附被害人楊政坤持用之「0000000000號」行動電話
    之通聯紀錄、遠傳電信股份有限公司檢附郭禺伶名義租用「000000000
    0號」行動電話之通聯紀錄、三軍總醫院八十九年七月十一日善利字第八九０九
    ０二二號函及所附被害人楊政坤之病歷表影本、郭禺伶之出入境紀錄表等在卷（
    附八十九年度相字第二八七號卷第五頁、第六頁、第十頁至第十五頁、第二十二
    頁至第三一頁、八十九年度偵字第四五六六號卷第九頁、第十頁、第五九頁、第
    八四頁至第八九頁、第一一五頁至第一一七頁、原審卷第一宗第一七六頁至第一
    七八頁、第一七九頁至第二一九頁、原審卷第二宗第五二頁、第一一一頁至第一
    三四頁）及扣案之鐵鎚一支附卷可佐。
  (二)查被告己○○於案發之際，確將錄音帶一卷交付證人乙○○，為被告己○○自承
    如前，復據證人甲○○、乙○○證述明確，雖證人甲○○於原審偵審中，關於究
    先看到己○○將錄音帶交給乙○○，或先聽見楊政坤與楊進添間的對話之證述先
    後不一（見偵字第四五六六號卷第三六、三七、六五頁，原審卷第一宗第一二二
    頁），於本院調查時，證人甲○○復證稱：是乙○○拿錄音帶之後我才聽到己○○與楊政坤對話等語（見本院九十年十二月二十六日訊問筆錄），惟被告己○○
    與證人乙○○均自承於當時確有交付與收受該錄音帶，則證人甲○○此部分時間
    前後稍有差異之證述，並不影響本件犯罪事實之認定，證人甲○○之證言仍可採
    信，併此敘明。且審酌被告己○○自陳：「（本案）起因是... 楊政坤... 強迫
    吳明龍有關吸食毒品的事，如被查獲叫他（吳明龍）說毒品的來源是從我這裡拿
    給他的，事後吳明龍跑出來後將整個事情告知我，而且也有錄音存證，事後我將
    該錄音帶拿給我兄長（戊○○）聽，我兄長在氣憤下才在案發時間、地點，持鐵
    鎚打死楊政坤。」等情（第四五六六號卷第二八頁反面、第二九頁正、反面、第
    三十頁正面）；證人甲○○證稱：「我聽到『臭仔』屋內有人講『不是我害你們
    的，不要找我』，後『蚵仔』說『是你爸爸害我，我是針對你爸爸，你爸爸若再
    住永和，我就要給他死』」（第四五六六號卷第三三頁反面）；證人庚○○證稱
    ：「己○○對我吼恐（恐嚇）言：『你跛腳我不動你，回去跟你父親講永和市不
    讓你們居住』」等語（第四五六六號卷第二六頁反面、第二七頁正面），互核三
    人所陳情節相符，堪認被告三人係因「疑楊政坤教唆吳明龍『有關吳明龍吸食毒
    品的事』，如被查獲即供稱毒品源自己○○，乃生不滿，而生殺機」至明，是以
    被告戊○○辯稱係因「楊政坤又到我的住處要向我勒索，所以我才用鐵鎚敲他」
    ，被告己○○辯稱「當時我在我家，我是楊政坤倒地後，我拿錢給我哥哥去自首
    ，我沒有進去小木屋」云云，顯係卸責之詞，不足採信。
  (三)按「認定犯罪事實所憑之證據，並不以直接證據為限，即綜合各種間接證據，本
    於推理作用，為認定犯罪事實之基礎，如無違背一般經驗法則，尚非法所不許。
    」，最高法院四十四年度台上字第七０二號著有判例。經查：被害人楊政坤持用
    之0000000000號行動電話，於八十九年二月二十七日上午十一時八分
    許，確有郭禺伶租用之0000000000號行動電話撥入，通話時間四十秒
    之事實，有臺灣大哥大股份有限公司檢附楊政坤持用上開行動電話之通聯紀錄在
    卷（偵字第四五六六號卷第一一五頁至第一一七頁）暨遠傳電信股份有限公司檢
    附郭禺伶租用上開行動電話之通聯紀錄在卷（原審卷第一宗第一七六頁至第一七
    八頁）可證。此外，被告丙○○亦坦承「這電話是我打的。」等語在卷（原審卷
    第一宗第二八五頁）、「郭禺鈴從紐西蘭回來就借給我（電話），郭禺鈴從八十
    九年二月二十三出境後，該大哥大就只有我在使用。」（原審卷第二宗第七０頁
    ），證人即郭禺伶之母親辛丹鳳亦於原審到庭結證稱：「丙○○有說要買一個大
    哥大給他（郭禺伶），但我不同意，所以郭禺伶就把大哥大還給丙○○。」等語
    （原審卷第二宗第八二頁），用詞是「借」或「還」雖有不同，二者供述情節不
    一，但上開時間，持用、撥打郭禺伶名義租用之上開電話之人，確係被告丙○○
    所為，並無疑義，參酌郭禺伶自八十九年二月二十三日出境臺灣地區後未再入境
    之事實，亦有內政部警政署入出境管理局八十九年九月三十日〔八九〕境信昌字
    第六七三三０號函及所附郭禺伶之出入境資料在卷（原審卷第二宗第五一頁、第
    五二頁）可按，益徵被害人楊政坤過世前接獲之最後一通電話，確係被告丙○○
    撥打與楊政坤之事實至明。
  (四)又，證人即被害人楊政坤之女友何佳真於原審結證稱：「二十七日早上七、八點
    ，（楊政坤）回來，跟我說他很累，不想出門，要我自己去醫院照顧丁○，如果
    中午他有醒來，就會過去醫院，如果慢點醒來，會慢點過去，他說本來有朋友約
    他去嘉義，但楊政坤很累，所以沒有出去，本來從丁○住院，楊政坤都會陪我去
    醫院，但二十七日楊政坤很累，所以沒有去醫院，他說要在家休息。」等語在卷
    （原審卷第二宗第一六頁），且證人即被害人楊政坤擬至嘉義之朋友陳文瑞亦於
    原審結證稱：「案發（之日）早上，被害人在八點多打電話給我說要到嘉義來玩
    。在九、十點有用電話留言說不下來了，到下午時，陳永生打電話給我說被害人
    出事，送醫無效。」等語（原審卷第一宗第二七九頁），證人何佳真、陳文瑞二
    人所證情節互核相符，足認被害人楊政坤確係因被告丙○○撥打上開電話始赴現
    場，應可認定。被告丙○○辯護人請求傳訊永樂里里長黃明壽，現場附近土地公
    廟委員洪濟，證明被害人楊政坤平日都在土地公廟活動，當日楊政坤非被告丙○○電話邀約而特意前來。惟查證人黃明壽於本院證稱案發當日其去禪修，洪濟
    稱被害人被殺其係事後才知。縱令被害人平日常在土地公廟屬實，亦無礙被害
    人當時是被告丙○○電話相邀之事實認定。
  (五)再查，證人甲○○結證稱：「二十七日十時起床，看到『小寶』跟己○○在小木
    屋前聊天，拿出一個用報紙包住的東西，說要把該東西藏在小木屋出來的一個圓
    桶內」等語在卷（原審卷第一宗第一二二頁），由此可知，被告丙○○於案發當
    日「早上十時」許即到現場，且查被告丙○○持用之0000000000號行
    動電話，自八十九年二月二十七日上午十時二十九分許起，迄同日晚上九時二十
    一分許止，所有聯絡通話（含撥打與被害人楊政坤之電話），其轉接之基地台所
    在均係臺北縣永和市○○路○段六七號十六樓屋頂之事實，有通聯紀錄在卷（原
    審卷第一宗第一七七頁至第一七八頁）可證，益徵被告丙○○確有於案發當日早
    上十時許即與被告己○○等著手佈置行兇場所至明。
  (六)再以證人甲○○證稱：「看己○○由小木屋出去到他自己家又進來小木屋，他（
    己○○）先敲門，沒有回應，之後丙○○開門給他進入小木屋」（原審卷第一宗
    第一二二頁）、「後來『臭仔』往前走，『蚵仔』忽然叫『小寶』去叫『臭仔』
    回來說『人未死，再去把他敲死』，而『臭仔』就再回來進入屋內，我聽到『碰
    ！碰！』兩聲，約壹分鐘後，『臭仔』出來向『蚵仔』要一些錢後即離開」（偵
    字第四五六六號卷第三三頁反面）暨前引事證，益徵被告戊○○、己○○、丙○○均有置被害人楊政坤於死地之故意至明，是以被告己○○、丙○○，自始即以
    「自己犯罪」之意思而參與右開犯行，即應與被告戊○○同負共同正犯罪責。雖
    依據法務部調查局八十九年五月十八日陸(三)字第八九０三四七七六號鑑定通知
    書（見偵字第四五六六號卷第一三九頁）中，對於被告己○○稱：「案發時小黑
    （應係小寶及丙○○之誤）未在屋內」此語鑑定應未說謊，證人甲○○於原審中
    亦證稱「無法確定小木屋內是否有小寶在」（本院九十年度上重訴字第二一號卷
    第一四二頁），惟證人甲○○於本院前審中證稱：（聽到碰一聲之後，看到何人
    先走出來？）戊○○開門出來，後來丙○○與己○○就一起走出來等語（同前卷
    第一三三頁），於偵查及本院調查時亦同證述（見偵字第四五六六號卷第三十七
    頁，本院卷九十年十二月二十六日訊問筆錄）。證人甲○○於本院前審中證稱已
    不記得被告等走出來的先後順序（見本院前審卷第一三三頁），是證人甲○○對
    於被告走出木屋之先後順序雖供述不一，惟其證述從屋內走出來之人均係被告等
    三人，則甚明確。證人甲○○於原審雖證稱當時無法確定屋內是否有小寶在等語
    ，惟其於偵查、本院前審及本院調查中仍清楚說明事發後被告丙○○等人走出木
    屋等情，再審酌前開證人乙○○、庚○○、何佳真之相關證述及前開有關事證，
    被告丙○○犯行堪可認定。又前開鑑定書鑑定之內容僅為補強證據，參酌上開證
    據與該鑑定內容顯非一致，該鑑定書此部分內容不足採信。則被告丙○○與己○○等人早於案發當日「早上十時許」，即著手「佈置」行兇場所，業見前述，據
    此，被告丙○○去電與被害人楊政坤，意在誘楊政坤「赴死亡約會」，其以「（
    案發之日打電話予楊政坤）就是要跟他（楊政坤）問是否有安（非他命）」及「
    我當時是拿票向己○○借錢，我在己○○的家，並沒有去小木屋」等語置辯暨被
    告丙○○、己○○否認犯罪，為犯後卸責之詞，均不足採信。
  (七)關於被告等辯稱：「小木屋不可能容下三人」一節，原審法院曾於八十九年十二
    月十二日履勘案發現場，履勘時法官、書記官、（選任）辯護人、錄事及戊○○
    皆可站立木屋內，有原審法院勘驗筆錄在卷（原審卷第二宗第一三七頁〕可證，
    被告執上情置辯，自難採信。告訴人丁○指訴情節暨證人甲○○、庚○○證述情
    節，互核相符，復有前揭事證足佐，堪認所訴、所證情節非虛，被告等辯稱丁○
    等人「亂講」云云，為犯後卸責之詞，難以置信。被告戊○○辯稱：「都是我自
    己一人做的，跟其他二位被告無關」一節，為迴護被告己○○、丙○○之詞，亦
    自不足取。又被告辯護人於本院審判時請求本院傳證人台北縣政府警察局永和分
    局吳崇新查明被告戊○○自首之時間及被告到分局所需時間。惟查被告戊○○自
    承於當日上午十一時三十分以鐵槌敲擊被害人，於當日上午十二時到分局自首（
    警訊筆錄參照），而證人黃明壽於本院審理時供稱現場距派出所七十公尺左右，
    距分局約二、三百公尺。被告由犯案現場至分局以三十分鐘時間完成自首，尚合
    常情，辯護人請求傳訊證人吳崇新，核無必要。辯護人請求鑑定證人甲○○之精
    神狀態，查甲○○並無任何精神異常之跡象，僅因供述稍有不符，自不得據為送
    鑑定之理由，前述請求顯無必要，併予說明。
  (八)本件事證明確，被告等三人之犯行，堪予認定，應依法論科。
二、核被告戊○○、己○○、丙○○三人共同殺害楊政坤之行為，均係犯刑法第二百
    七十一條第一項之殺人罪，戊○○、己○○、丙○○就所犯殺人犯行，均有犯意
    之聯絡與行為之分擔，均為共同正犯，公訴人認被告丙○○之犯行僅係幫助犯而
    非共同正犯，容有未洽，爰於起訴事實同一性之範圍內，變更檢察官所引之起訴
    法條（最高法院三０年度上字第一五七四號判例可參），併此敘明。被告戊○○
    於有權偵查機關發覺犯罪前，自行前往臺北縣警察局永和分局自首而接受裁判之
    事實，業據其供明在卷，並有臺北縣警察局永和分局八十九年二月二十七日八九
    北警永刑忠字第三七七九號刑事案件報告書在卷（偵字第四五五六號偵查卷第一
    頁）可證，爰依自首之規定，減輕其刑。被告己○○於八十四年間因違反麻醉藥
    品管理條例案，經原審法院判處有期徒刑四月，如易科罰金以三百元折算一日確
    定，於八十四年五月二十二日執行完畢，有臺灣高等法院檢察署刑案紀錄簡覆表
    在卷足佐，其於有期徒刑執行完畢後五年之內，再犯有期徒刑以上之本罪，為累
    犯，殺人罪之法定刑為死刑、無期徒刑部分依法不得加重外，就有期徒刑部分，
    依法加重其刑。
三、原審就殺人部分認被告等三人罪證明確，據以論罪科刑，固非無見。惟查：刑事
    訴訟法第三百條所謂得就起訴之犯罪事實變更檢察官所引應適用之法條，係指法
    院於不妨害事實同一之範圍內，得自由認定事實，適用法律而言，故同一殺人事
    實，檢察官以教唆犯起訴，而法院認為正犯或從犯者，仍不妨害事實之同一，即
    得變更檢察官所引應適用之法條，最高法院三０年度上字第一五七四號著有判例
    。原審判決被告丙○○部分漏未引用刑事訴訟法第三百條，且未說明得變更起訴
    法條之理由，尚有未洽。本件被告等三人上訴，戊○○否認預謀殺人及其係自首
    ，判刑過重，己○○、丙○○否認犯罪，均空言指摘原判決論處共同殺人之罪刑
    不當，雖無理由，惟原審判決此部分既有如上之瑕疵而無可維持，應由本院將原
    判決關於被告己○○、丙○○殺人暨定執行刑部分及戊○○部分予以撤銷改判。
    爰審酌被告三人犯罪之動機、目的、手段，被告戊○○犯後自首及與告訴人丁○
    成立民事和解，有和解協議書在卷（原審卷第二宗第五四頁至第五七頁）足參，
    被告己○○犯後放言將毆打證人甲○○之事實，業據即證人甲○○之姑姑林金枝
    證稱：「（楊）添進有來找我一次，他（指己○○）說我兒子（指證人甲○○）
   有到法院來作證，（楊）添進說要打阿文」等語在卷（原審卷第一宗第二六三頁
    ）暨戊○○為下手實施犯罪之人。而被告己○○有施用毒品前科，為累犯，及其
    等犯罪後態度等一切情狀，各量處被告戊○○有期徒刑拾肆年；被告己○○有期
    徒刑拾貳年；被告丙○○有期徒刑拾年，又被告己○○因疑遭楊政坤陷害，被告
    戊○○、丙○○因己○○所疑前情，三人即共萌殺機，依其犯殺人罪之性質，認
    有宣告褫奪公權之必要，爰依刑法第三十七條第二項規定，均併宣告褫奪公權伍
    年。
四、扣案之鐵鎚一支，為被告戊○○所有，業經被告戊○○供承在卷。該鐵鎚為被告
    戊○○與被告己○○、丙○○共犯右開殺人犯行所用之物，依刑法第三十八條第
    一項第二款規定宣告沒收。至扣案之檳榔刀一把，經法務部法醫研究所驗覆「送
    鑑檳榔刀之刀刃，經以O-Tolidine檢驗血跡，均呈陰性反應。」、「檳榔刀之刀
    刃及刀套內面，經以顯微鏡檢，均未發現足資與送鑑皮衣相互連結之跡證。」，
    有法醫證物審查鑑定書足佐（原審卷第二宗第一一五頁），均不能證明係供被告
    等犯罪所用之物，爰不另為沒收之諭知，併此敘明。
五、末按，刑法第七十九條之一第一項規定：「二以上徒刑併執行者，第七十七條所
    定最低應執行之期間，合併計算之。」同條第三項規定：「依第一項規定合併計
    算執行期間而假釋者，前條第一項規定之期間，亦合併計算之。」則在併合執行
    之情形，經許其假釋出獄者，其報請許可假釋所須最低應執行之期間，既合併計
    算；且假釋期間（即殘刑期間），亦合併計算之，其期間即無從區分。從而，不
    論假釋出獄前所執行之期間是否已逾其中任一罪之刑期，亦不論嗣後其假釋有無
    被撤銷，在假釋期間內，均應認為尚未執行完畢。其於執行逾其中任一罪之刑期
    後五年內之假釋期間，再犯有期徒刑以上之罪者，不應論以累犯，最高法院八十
    八年七月二十日第四次刑事庭會議著有決議。查被告丙○○於七十一年間，因違
    反肅清煙毒條例案件，經本院判處有期徒刑壹拾伍年，迭經減刑而為有期徒刑十
    一年四月，確定後，服刑至七十七年九月十二日假釋出獄。首次假釋期間，即七
    十八年間，復因施用毒品案，經臺灣臺北地方法院判處有期徒刑三年二月，確定
    後入監服刑（刑期起算日為七十八年五月二日，指揮書執畢日期為八十一年三月
    十七日），與前述經撤銷假釋之殘刑五年一月二日，接續執行（刑期起算日為八
    十一年三月十八日，指揮書執畢日期為八十六年四月十九日），於八十二年八月
    十九日再度獲准假釋。嗣二度假釋期間，即八十五年間，又犯麻醉藥品管理條例
    案，經本院判處有期徒刑二月，如易科罰金以三佰元折算一日，確定後入監服刑
    （刑期起算日為八十五年十月二十五日，指揮書執畢日期為八十五年十二月二十
    四日），與前述經撤銷假釋之殘刑三年三月二十五日，接續執行（刑期起算日為
    八十五年十二月二十五日，指揮書執畢日期為八十八年十二月二十七日），於八
    十八年二月三日，三度獲准假釋。嗣再因案經撤銷假釋，殘刑有期徒刑十月十四
    日之事實，有臺灣高等法院檢察署刑案紀錄簡覆表在卷足佐，據刑案紀錄簡覆表
    載「板橋地檢八十八年執更字二五四七號執行，因麻藥（安）案，確定判決撤銷
    假釋，應執行有期徒刑十月十四日，八十九年一月二十四日結案，結案情形為『
    通緝』．備註：撤銷假釋執行殘刑」等語，顯未執行完畢，按諸前引最高法院決
    議意旨，應不認被告丙○○該當於累犯，起訴書認係累犯，容有誤會，附此敘明
    。
據上論斷，應依刑事訴法第三百六十九條第一項前段、第三百六十四條、第二百九十
九條第一項前段、第三百條，刑法第二十八條、第二百七十一條第一項、第四十七條
、第六十二條前段、第三十七條第二項、第三項、第三十八條第一項第二款，判決如
主文。
本案經檢察官蔡薰慧到庭執行職務。
中    華    民    國    九十一    年      四        月        四        日
                        臺灣高等法院刑事第四庭
                            審判長法  官  蔡  永  昌
                                  法  官  李  英  勇
                                  法  官  陳  榮  和
右正本證明與原本無異。
如不服本判決應於收受送達後十日內向本院提出上訴書狀，其未敘述上訴之理由者並
得於提起上訴後十日內向本院補提理由書（均須按他造當事人之人數附繕本）。
                                  書記官  劉  麗  芬
中    華    民    國    九十一    年      四        月        九        日
附錄：本案論罪科刑法條全文
刑法第二百七十一條第一項
殺人者，處死刑、無期徒刑或十年以上有期徒刑。
